臺灣彰化地方法院彰化簡易庭民事簡易判決
111年度彰簡字第4號
原      告  游月娥  
訴訟代理人  莊國禧律師
被      告  彰化縣政府

法定代理人  王惠美  
訴訟代理人  李怡青  
上列當事人間確認優先承買權存在事件，本院於民國111年2月16
日言詞辯論終結，判決如下：
    主      文
原告之訴駁回。
訴訟費用由原告負擔。
    事實及理由
原告聲明：確認原告就坐落彰化縣○○鄉○○段0000○0地號土地（
  下稱系爭土地），按被告民國110年度第1次標售縣有非公用房
  地標案9（下稱系爭標案）拍定金額之同一條件，有優先承買
  權存在。陳述：
  ㈠原告所有房屋之一部因占有使用系爭土地，乃依被告之通知
    ，向其承租系爭土地，並於101年6月25日訂立彰化縣縣有基
    地租賃契約（下稱系爭租約書面），由原告按期給付租金，
    兩造之租賃關係迄今仍然存在。詎被告於系爭標案拍賣系爭
    土地時，竟未依土地法第104條第1項規定，通知原告優先承
    買，且否認原告有上開權利。
  ㈡被告於101年6月25日發文通知原告同意出租時，未將系爭租
    約書面一併送達原告，原告不知系爭租約書面第2條後段有
    排除民法第451條適用之約定，自不受其拘束。又被告自106
    年以後製作並由原告繳款之彰化縣縣有房地土地補償金收入
    繳款書（下稱補償金繳款書），其繳納類別記載「一般土地
    （租金率5％）」，依其文義，被告向原告收取之金錢為租金
    性質，自難認租賃關係自106年1月1日起業已消滅。
  ㈢原告既為系爭土地之承租人，則被告拍賣系爭土地時，原告
    有優先承買權。為此依土地法第104條第1項規定，提起本件
    確認之訴，請求判決如聲明所示。
被告聲明：原告之訴駁回。陳述：
  ㈠原告既於系爭租約書面簽章，兩造間就其約定內容已因意思
    表示合致而成立生效，原告應受其拘束。依系爭租約書面第
    2條後段，已排除民法第451條之適用，兩造自106年1月1日
    起，未再換約續租，租賃關係業已消滅，被告於系爭標案拍
    賣系爭土地時，原告無優先承買權。
  ㈡被告係於101年6月25日將系爭租約書面郵寄送達原告。如原
    告認其未收受送達，仍得向被告申請補發。
  ㈢系爭標案之土地清冊備註欄載明「地上為私人占建物，地上
    物概由得標人自理」，未承認原告有優先承買權，而原告亦
    參與投標應買並得標，可見其知悉無優先承買權。
  ㈣原告為地政士，其於得標後自行辦理所有權移轉登記，依原
    告之智識程度，當能知悉土地租金與使用補償金之差異。補
    償金繳款書係依彰化縣縣有非公用不動產被占用處理及使用
    補償金計收辦法第8條第1項規定，在繳納類別記載為「一般
    土地（租金率5％）」，與原告先前繳款所憑之彰化縣縣有房
    地土地租金收入繳款書（下稱租金繳款書）有別，否認被告
    自106年1月1日起仍向原告收取租金。
民事訴訟法第277條規定「當事人主張有利於己之事實者，就其
  事實有舉證之責任。但法律別有規定，或依其情形顯失公平者
  ，不在此限」；民法第153條第1項規定「當事人互相表示意思
  一致者，無論其為明示或默示，契約即為成立」，第421條第1
  項規定「稱租賃者，謂當事人約定，一方以物租與他方使用收
  益，他方支付租金之契約」，第451條規定「租賃期限屆滿後
  ，承租人仍為租賃物之使用收益，而出租人不即表示反對之意
  思者，視為以不定期限繼續契約」；土地法第104條第1項規定
  「基地出賣時，地上權人、典權人或承租人有依同樣條件優先
  購買之權。房屋出賣時，基地所有權人有依同樣條件優先購買
  之權。其順序以登記之先後定之」；彰化縣縣有非公用不動產
  被占用處理及使用補償金計收辦法第8條第1項規定「占用土地
  者，依彰化縣縣有房地租金率標準第二條規定，不分地目、使
  用分區及使用地類別，按當期土地申報地價年息百分之五計收
  」。經查：
  ㈠原告主張其所有房屋之一部因占有使用系爭土地，乃依被告
    之通知，向其承租系爭土地，並於101年6月25日就系爭土地
    訂立系爭租約書面，又被告於系爭標案拍賣系爭土地時，未
    通知原告優先承買，且否認原告有上開權利之事實，業據其
    提出土地登記謄本、被告98年7月30日函、彰化縣縣有房地
    租金及罰鍰違約金收入繳款書、租金繳款書、系爭標案土地
    清冊為證，並經本院向被告調取包含系爭租約書面在內之系
    爭標案資料提示辯論，且為被告不爭執，堪信為真。至原告
    主張被告未將系爭租約書面一併送達原告，原告不受其約定
    內容拘束一節，為被告否認。本院認為，兩造就系爭土地之
    租賃互相表示意思一致，依民法第153條第1項、第421條第1
    項規定，成立租賃契約，而原告並未主張兩造之租賃契約須
    以系爭租約書面送達原告為成立要件，則縱未送達，原告仍
    應受其約定內容拘束，是原告此部分主張，尚非可採。
  ㈡系爭租約書面第2條約定「租賃期間：自民國101年7月1日起
    至105年12月31日止。租期屆滿時，租賃關係即行消滅，乙
    方（指被告）不另通知。甲方（指原告）如有意續租，應於
    租期屆滿前一個月，向乙方申請換約續租，逾期未換約，視
    為無意續租。甲方未辦理續租仍為使用，即為無權占用，應
    依乙方之規定繳納使用補償金，並不得主張民法第四百五十
    一條之適用或其他異議」。是原告如未於105年12月31日租
    期屆滿前1個月向被告申請換約續租，兩造之租賃契約於105
    年12月31日因租期屆滿而消滅，且無民法第451條規定之適
    用餘地，其後不得視為以不定期限繼續契約。原告主張兩造
    之租賃關係迄今仍然存在之事實，為被告否認，依民事訴訟
    法第277條前段規定，應由原告就該有利於己之事實負舉證
    責任。原告雖提出形式上為被告不爭執之106年度以後系爭
    繳款書為證，然系爭繳款書名目為「使用補償金」，與先前
    繳款書名目為「土地租金」有別，依前開辦法第8條第1項規
    定，使用補償金係按當期土地申報地價年息5％計收，尚難徒
    以系爭繳款書之繳納類別記載為「一般土地（租金率5％）」
    ，遂謂被告仍依租賃關係向原告收取租金。原告就此部分主
    張，未舉證證明，亦非可採。
  ㈢原告既未舉證證明兩造之租賃關係迄今仍然存在，則被告於1
    10年間拍賣系爭土地時，原告已非承租人，難認有土地法第
    104條第1項規定之優先承買權。從而原告提起提起本件確認
    之訴，請求判決如聲明所示，為無理由，應予駁回。
本件判決事證已臻明確，兩造其餘主張及舉證，核與判決結果
  無影響，不另論述。
訴訟費用負擔之依據：民事訴訟法第78條。
中　　華　　民　　國　　111 　年　　3 　　月　　2 　　日
                  彰化簡易庭  法    官  廖政勝
以上正本係照原本作成。
如不服本判決，應於判決送達後20日內，向本院提出上訴狀，並
按應送達於他造之人數提出繕本或影本，及繳納第二審裁判費。
中　　華　　民　　國　　111 　年　　3 　　月　　2 　　日
                              書 記 官  梁高賓